臺灣高等法院臺南分院民事判決
109年度上字第290號
上  訴  人  顏國鈞(顏清淵之承受訴訟人)

            顏國璋(顏清淵之承受訴訟人)

            顏淑如(顏清淵之承受訴訟人)

共      同
訴訟代理人  蔡文斌律師
            林冠廷律師
            林亭宇律師
            許依涵律師
被上 訴 人  顏柯添花
            顏豐益  
            顏豐琳  
            顏淑芬  
共      同
訴訟代理人  陳振榮律師
上列當事人間請求給付保管物事件，上訴人等對於中華民國109
年8月6日臺灣臺南地方法院第一審判決(108年度訴字第1102號)
，提起上訴，並為訴之擴張，本院於111年2月24日言詞辯論終結
，判決如下：
    主  文
上訴及擴張之訴均駁回。
第二審（包括擴張之訴部分）訴訟費用均由上訴人負擔。
擴張之訴假執行之聲請駁回。
    事實及理由
壹、程序方面：
一、按當事人死亡者，訴訟程序在有繼承人、遺產管理人或其他
    依法令應續行訴訟之人承受其訴訟以前當然停止。又第168
    條至第172條及前條所定之承受訴訟人，於得為承受時，應
    即為承受之聲明；民事訴訟法第168條、第175條第1項分別
    定有明文。本件原上訴人即被繼承人顏清淵已於民國（下同
    ）110年10月6日過世，其法定繼承人有顏國鈞、顏國璋及顏
    淑如等（下稱上訴人等），業據其等提出除戶、現戶戶籍謄
    本及繼承系統表附卷可查，並具狀聲明請求承受訴訟（見本
    院卷二第229、239至251頁），經核並無未合；揆諸前揭規
    定說明，應予准許。
二、按訴之變更或追加，非經他造同意，不得為之。但第255條
    第1項第2款至第6款情形，不在此限。「二.請求之基礎事實
    同一者；三.擴張或減縮應受判決事項之聲明者」；民事訴
    訟法第446條第1項、第255條第1項第2、3款分別定有明文。
    所謂請求之基礎事實同一，係指變更或追加之新訴與原訴之
    主要爭點有其共通性，各請求利益之主張在社會生活上可認
    為同一或關連，而就原請求訴訟及證據資料，於審理繼續進
    行在相當程度範圍內具有同一性或一體性，得期待於後請求
    之審理予以利用，俾先後兩請求在同一程序得加以解決，避
    免重複審理，進而為統一解決紛爭者，即屬之（最高法院90
    年度台抗字第2號裁定參照）。查顏清淵於原審起訴時，係
    依民法第184條第1項侵權行為及同法第179條不當得利等法
    律關係，請求被上訴人等應連帶給付其新台幣（下同）165
    萬元，及自起訴狀繕本送達翌日起至清償日止，按年息百分
    之5計算之利息。嗣於109年9月25日本院審理時，除依不當
    得利法律關係（侵權行為部分已不再主張），請求其與顏玉
    山（即被上訴人等之被繼承人）間合夥事業解散後，被上訴
    人等共同繼承顏玉山財產，就93年5月11日起至96年3月11日
    止期間之合夥財產清算應給付上訴人等前揭165萬元本息外
    ，尚應連帶給付其不當得利金額3,104,804元，及自該上訴
    理由二狀繕本送達翌日起至清償日止，按年息百分之5計算
    之利息（見本院卷一第67-69頁），核屬擴張應受裁判事項
    ，而為訴之擴張，雖被上訴人等表示不同意，然其請求因與
    顏玉山間有合夥事業關係所衍生，其請求權基礎之事實仍屬
    同一，依上開法條及實務意旨說明，應予准許，合先敘明。
貳、實體方面：
一、上訴人等主張：
  ㈠被上訴人顏柯添花為顏玉山之配偶，其餘被上訴人等為顏玉
    山之子女，顏玉山於96年3月11日死亡，由被上訴人等繼承
    。上訴人等之被繼承人顏清淵與顏玉山生前於80年間兄弟分
    產時，分得其等先父顏冬海留下之養殖漁業、飼料及養豬業
    等事業（下稱系爭合夥事業）共同經營，直至顏玉山去世，
    長達16年，合夥經營之收支，均由顏玉山保管，並存入顏玉
    山在○○區農會（下稱農會）申設之00000-00-0000000號帳戶
    （下稱顏玉山帳戶）。顏清淵與顏玉山間有保管金錢之委任
    關係，在顏玉山死亡後消滅；顏清淵雖多次向被上訴人顏柯
    添花、顏豐益等要求核對帳戶，惟均遭拒絕；因認顏玉山及
    被上訴人等有挪用其委託顏玉山保管之金錢，在系爭合夥事
    業解散後，自得依不當得利法律關係，請求被上訴人等連帶
    給付前揭165萬元本息；並擴張請求不當得利3,104,804元本
    息。㈠
  ㈡系爭合夥事業經營期間，顏清淵有按日記載交易紀錄於桌曆
    （下稱桌曆記載）之習慣，依其長期親筆所登載內容，與原
    法院向農會調取顏玉山帳戶交易明細比對，可證明該顏玉山
    帳戶存款為系爭合夥事業之客戶所匯款項。又因合夥財產為
    合夥人等公同共有，顏清淵與顏玉山之合夥尚未清算，然顏
    玉山帳戶內之合夥事業收入，遭顏玉山私自提領；顏玉山於
    00年0月00日過世，經上訴人等查閱顏玉山帳戶存款（明細
    表），其生前即自93年5月11日起至96年3月11日止，除扣除
    健保補助金額及顏玉山可得之半數金額外，其餘4,754,804
    元（即165萬元及3,104,804元之總和）應屬顏清淵所有，由
    被上訴人等共同繼承；被上訴人等於合夥解散後，無法律上
    之原因持有上開金額，上訴人等自得依民法不當得利、繼承
    等法律關係，請求被上訴人等返還。
　㈢原審為顏清淵敗訴之判決，尚有未合；爰上訴聲明：1.原判
    決廢棄；2.被上訴人等應連帶給付上訴人等165萬元，及自
    起訴狀繕本送達翌日起至清償日止，按年息5%計算之利息；
    3.被上訴人等應連帶給付上訴人等3,104,804元，及自上訴
    理由二狀繕本送達翌日起至清償日止，按年息百分之5計算
    之利息（至在原審起訴所主張之請求權基礎侵權行為法律關
    係部分，已不再主張）。
 二、被上訴人等抗辯以：
  ㈠被繼承人顏玉山與顏清淵係兄弟，其父顏冬海於74年間往生
    ，留下將近11筆土地予顏玉山兄弟2人，2人約於80年間起經
    營系爭合夥事業。惟自94年起，因顏玉山之身體狀況不佳，
    系爭合夥事業即主要由顏清淵管理，後顏玉山於95年間罹患
    腦癌確診，所有事業由顏清淵管理，顏玉山死亡後，顏玉山
    之繼承人即於96年6月間將合夥事業土地全部出租予顏清淵
    ，由顏清淵繼續經營，被上訴人等僅單純收取租金。㈠
  ㈡倘系爭合夥事業長達16年共同經營之收支，均由顏玉山保管
    ，而存入顏玉山開設之農會帳戶，何以顏清淵於10多年後始
    提出本訴？且顏清淵自96年6月起，按年給付租金予被上訴
    人等，何不直接從結餘款中扣抵租金？上訴人等應就其主張
    有利之事實，負舉證責任。至顏清淵所提桌曆記載，臨訟湊
    和顏玉山帳戶交易明細所為解釋，並不足證實顏清淵生前之
    主張，且一般合夥事業，通常會定期按年結算並分配盈餘；
    顏清淵自承系爭合夥事業並未經清算，何來結算金額可請求
    ？
　㈢系爭合夥事業極可能以顏清淵名下之農會00000000000000號
    帳戶（下稱顏清淵帳戶），顏清淵於93年3月22日竟將顏玉
    山帳戶內40萬元匯至其帳戶，再連同其帳戶內存款於當日匯
    出700,030元。顏清淵經營系爭合夥事業，不能兼任其他職
    業，卻自83年8月9日起至96年3月11日止，存入其帳戶超過3
    ,000萬元；上開顏清淵帳戶於前揭期間內，單筆50萬元以上
    存款，即有18筆，總額為26,059,268元。顏玉山自95年8月1
    4日後即因病重住院，不良於行，但顏玉山帳戶仍繼續運轉
    ，可見顏清淵曾使用顏玉山帳戶，系爭合夥事業帳戶應係顏
    清淵帳戶。
　㈣按合夥事業之財產本屬公同共有，並無所謂應有部分，縱顏
    清淵將部分合夥事業款匯入顏玉山帳戶，在未清算之情況，
    尚不生返還合夥財產問題，並非顏清淵單獨所有，尚非不當
    得利，上訴人等自無權請求返還；且於合夥解散尚未清算前
    ，係基於合夥關係而持有，亦非屬不當得利。至比照退夥情
    形，自應以退夥時合夥財產之狀況為準，上訴人等迄未提出
    其帳戶或帳簿進行結算，系爭合夥事業究係盈虧，不得而知
    ，故上訴人等之請求以自行計算之金額為盈餘分配，顯屬無
    據。
　㈤依上，答辯聲明：上訴駁回。　㈠
三、兩造不爭執之事實（本院卷二第26頁）：
  ㈠被繼承人顏清淵與其兄顏玉山（二人之父親顏冬海），於80
    年左右，將顏冬海之財產由兄弟分家，分得顏冬海留下之系
    爭合夥事業共同經營。
  ㈡被上訴人等為被繼承人顏玉山之配偶及子女，顏玉山於96年3
    月11日死亡，由被上訴人等共同繼承，系爭合夥事業因顏玉
    山死亡而解散。  ㈠  
四、兩造爭執之事項：
    上訴人等依合夥關係解散後之不當得利法律關係，請求被上
    訴人等給付4,754,804元本息（即自93年5月11日起至96年3
    月11日止），是否有據？㈠
五、得心證之理由：
  ㈠按各合夥人之出資及其他合夥財產，為合夥人全體之公同共
    有。合夥人於合夥清算前，不得請求合夥財產之分析；合夥
    因左列事項之一而解散：「一.合夥存續期限屆滿者。二.合
    夥人全體同意解散者。三.合夥之目的事業已完成或不能完
    成者。」；民法第668條、第682條第1項、第692條分別定有
    明文。又「按合夥之目的事業完成者，合夥因而解散，合夥
    解散後應經清算程序，合夥財產須依民法第697條第1項清償
    合夥之債務，或劃出必需之數額後尚有賸餘，始應返還各合
    夥人之出資，必返還各合夥人之出資後尚有賸餘，始應按各
    合夥人應受分配利益之成數分配之；為民法第692條第3款、
    第694條、第697條第1、2項、第699條所明定。原審雖認定
    兩造合夥之目的事業業已完成，惟未調查審認已否踐行清算
    程序，遽准被上訴人之請求，尚嫌速斷。如兩造迄未清算完
    結，則被上訴人現仍不得請求上訴人給付分配款」（最高法
    院83年度台上字第539號裁判參照）。再者，兩造合夥解散
    尚未清算，清償合夥債務及劃出必要之數額，有無賸餘財產
    ，迄未可知。則上訴人訴請返還合夥出資及利得分配，即有
    未合（最高法院86年度台上字第2995號裁判參照）。另按當
    事人主張有利於己之事實者，就其事實有舉證之責任；民事
    訴訟法第277條前段定有明文。又民事訴訟如係由原告主張
    權利者，應先由原告負舉証之責，若原告先不能舉証，以証
    實自己主張之事實為真實，則被告就其抗辯事實即令不能舉
    証，或其所舉証據尚有疵累，亦應駁回原告之請求（最高法
    院17年上字第917號裁判參照）。本件上訴人等主張：被繼
    承人顏清淵與顏玉山，約自80年間起共同經營系爭合夥事業
    ，因顏玉山於00年0月00日死亡而解散，而系爭合夥事業之
    營收及收入，均由顏玉山存入其帳戶，顏玉山及被上訴人等
    未經系爭合夥事業清算，即擅自提領，已侵害上訴人等之共
    有權，爰依不當得利之法律關係，請求被上訴人等連帶給付
    上訴人等165萬元本息，及前揭擴張請求之3,104,804元本息
    （合計4,754,804元本息）云云；惟為被上訴人等所否認，
    並以前揭情詞抗辯。
　㈡經查：　
　1.上訴人等雖主張：顏冬海於74年間去世，顏玉山、顏清淵兄
    弟2人自80年左右，共同經營系爭合夥事業，直至顏玉山去
    世，長達16年共同經營之收、支均由顏玉山保管，並存入顏
    玉山帳戶，顏清淵而與顏玉山間有關保管金錢之委任關係，
    於顏玉山死亡後即消滅等語；為被上訴人等否認，雖顏清淵
    與其兄顏玉山2人共同經營系爭合夥事業，為兩造不爭執，
    惟就系爭合夥事業，顏清淵與顏玉山兄弟如何以「顏玉山帳
    戶」為系爭合夥事業之帳戶，及顏清淵主張如何與顏玉山間
    有委任關係等情事，迄未據顏清淵及上訴人等提出兩造間書
    立之契約以實其說，自尚不能僅憑其唯一陳述，遽採為有利
    上訴人等之論據。
　2.又按聲明書證，係使用他造所執之文書者，應聲請法院命他造提出；前項聲請，應表明下列各款事項：一.應命其提出之文書。二.依該文書應證之事實。三.文書之內容。四.文書為他造所執之事由。五.他造有提出文書義務之原因。前項第1款及第3款所列事項之表明顯有困難時，法院得命他造為必要之協助。又當事人無正當理由不從提出文書之命者，法院得審酌情形認他造關於該文書之主張或依該文書應證之事實為真實。前項情形，於裁判前應令當事人有辯論之機會；民事訴訟法第342條、345條固分別定有明文。惟查：上訴人等雖主張他造有提出文書義務，惟就他造有何提出文書義務之原因、理由等為說明，倘未予以說明，即於法不合。易言之，上開規定固為證明待證事實所用之立證方法，惟上訴人等應依上開規定提出說明及舉證，並未因先行主張他造有待證事實之文書，即得免其舉證責任；在上訴人等依法舉證證明有應命提出之文書存在、他造有應提出文書義務原因等之前，實無逕認上訴人等主張為真實之餘地，合先說明。
　3.證人即曾受僱於顏清淵之顏坤彰，在本院具結後證稱：知悉他們二人開魚塭、養豬，但對何人管錢，何人管魚塭、養豬，表示不知悉，也不知有無賺錢，其僅幫忙顏清淵牽魚網，半天800元，抓到的魚交給顏清淵，沒有幾次，沒有被顏玉山僱用過，其只有幫忙顏清淵牽魚（台語）賺日薪而已，其他我不知道等語（見本院卷一第284-287頁）。顏坤彰僅偶而幫忙顏清淵抓魚，向顏清淵領日薪，其餘均不知悉，無從憑採為有利上訴人等之認定。
　4.至柯鍾月英於本院具結後證稱：顏玉山是老大，帳是老大顏玉山負責，我去還豆粉、糖蜜錢，但顏玉山沒有入帳，因為顏清淵打電話催討，我先生才去向顏玉山對帳，是顏玉山有收但沒有入帳而已。養豬、養魚的帳由顏清淵管理，但錢入顏玉山帳戶，但我沒有看到錢入顏玉山帳戶，他們兄弟如何分帳我也不知道。（為何是顏清淵向你詢問有無繳錢？）是顏清淵打電話問他舅舅（就是我先生）有沒有去還錢，電話是我接的，我告訴我先生，我先生就馬上去跟顏玉山對質，（所以顏清淵有在管帳，不然怎麼知道要問你有無繳錢？）顏清淵會回去查看欠帳的人有無還錢，回去家裡翻他們的簿子。（顏清淵與顏玉山所出售的豆粉，是自己生產？還是向飼料公司進貨？）我不知道。（既然不知道飼料是他們自己生產還是向飼料公司進貨，怎麼會知道錢是進入顏玉山的帳戶內？）我沒有看到，是顏清淵打電話來問他舅舅有沒有去還錢，顏清淵知道我們有欠他們的帳，我沒有看過他們的帳簿等語（見本院卷一第287-290頁）。上開證人柯鍾月英之證言並不確知系爭合夥事業如何運作，亦未曾見過帳簿、帳戶，只因曾被顏清淵追索要還飼料錢，接過一次顏清淵之電話而已，其實並未曾接觸系爭合夥事業之會計帳目，證言多屬臆測之詞，並不足以推論系爭合夥事業確係由顏玉山管理，顏玉山帳戶即為系爭合夥事業之帳戶，況證言中顏清淵亦涉及管帳催繳債務之事，此與上訴人等之主張由顏玉山管帳之情齟齬，不能採為有利於上訴人等之認定。
　5.上訴人等雖又主張：系爭合夥事業當時之管理人為顏玉山，
    顏清淵身兼水利會代表，無法從事商業云云，提出臺南縣飼
    料商業同業公會會籍卡（○○飼料工廠負責人為顏清淵，自64
    年1月間起顏清淵即為上開工廠負責人）、及經濟部商工登
    記公示資料查詢服務基本資料（內載89年9月5日異動，○○飼
    料工廠之負責人改為顏玉山，組織類型為獨資）等為據（本
    院卷一第151-153頁）；惟為被上訴人等否認，並辯稱：上
    開二證據，恰好作為顏清淵是共同經營事業管理人之證明，
    顏清淵自承是因為卡到○○○職務之問題，才將工廠負責人之
    名義變更為顏玉山，且變更為顏玉山後，顏清淵帳戶內還是
    不斷有款項匯入，不乏大筆4、50萬元以上金額，佐證顏清
    淵當時非但為養豬、養魚事業管理人外，也是販賣飼料事業
    之管理人等語，有顏清淵帳戶之存入款項金額（亦有高達49
    0萬元、320萬元等多筆電匯存入）在卷可稽（見原審卷一第
    81-120頁），並非無憑；且上訴人等不否認顏清淵尚有三紙
    台南市陸上魚塭養殖漁業登記證，經營地址在台南市○○區○○
    ○段00000000號、同段0000-0號、同段0000-0000號等之負責
    人（見本院卷一第155-157、163頁）、其妻顏郭金快亦有二
    紙台南市陸上魚塭養殖漁業登記證，經營地址即同段0000-0
    000號、同段0000-0000號之負責人（同上卷第159-161頁）
    。可見顏清淵夫婦確為養魚事業之負責人，亦曾為○○飼料工
    廠負責人，顏玉山雖曾在89年後為前揭○○飼料工廠之負責人
    ，尚不能以此推論上開飼料工廠負責人名義之異動，即認定
    顏玉山即確為系爭合夥事業之管理人，且系爭合夥事業之帳
    戶即為顏玉山帳戶。
　6.上訴人等主張：系爭合夥事業並無合夥財產清冊、合夥財產
    之保管，亦無書面記載，均為口頭協議，並推由顏玉山戶頭
    作為共同帳戶等語，惟為被上訴人等否認。查：
　⑴縱顏清淵曾向原審聲請調閱顏玉山帳戶（見原審營調卷第17
    頁），再聲請調閱被上訴人等帳戶（見原審卷一第321頁）
    ，以顏玉山帳戶與他人生意往來紀錄，請求本件發生不當得
    利金之期間，（減縮）自93年5月11日起至96年3月11日止，
    作為其與顏玉山經營合夥事業之帳目。惟帳戶往來項目繁雜
    、原因多端（或買賣、或借貸、或贈與，不一而足），亦難
    認顏玉山帳戶內之往來紀錄，即單純為系爭合夥事業交易內
    容相關之證明，上訴人等未就此提出如何釐清、區別顏清淵
    、顏玉山經營之養魚事業款項、養豬事業、飼料工廠帳目之
    證明，洵非無疑。
　⑵姑不論上開帳目，就顏清淵自行提出○○區農會其名義之帳戶
    （不含其妻帳戶）內，顏清淵帳戶自85年6月間起至96年3月
    間止，單筆存入50萬元以上存款，即有21筆，合計總額已達
    25,351,315元（按被上訴人等係稱達26,059,268元，參本院
    卷一第95頁，計算上尚屬有誤），有顏清淵帳戶在○○區農會
    之客戶往來交易明細表附卷可稽（見原審卷一第71-100頁）
    ；即認顏玉山帳戶為系爭合夥事業帳戶，其在前揭期間內顏
    玉山帳戶僅18筆而已，50萬元以上金額，合計僅達14,091,9
    90元，有○○區農會於108年11月5日以營農信字第1080003867
    號函覆原審之顏玉山帳戶可稽（見原審卷一第137-218頁）
    。經本院合併觀察核閱帳戶結果，比對相形之下，顏玉山帳
    戶金額，顯少於顏清淵帳戶金額約1千萬元以上，被上訴人
    等就此抗辯顏清淵帳戶之存款數額，已遠超過顏玉山帳戶等
    語，洵非無據。
　⑶再者，自上開顏清淵與顏玉山經營系爭合夥事業時，前揭顏
    清淵帳戶及顏玉山帳戶客戶往來交易明細表上，多顯示前揭
    金額存款帳戶摘要欄內，多為「一般存入現金」、「期票到
    期存入託收」、「一般存入連動轉」、「一般存入電匯轉」
    、「一般存入轉帳」，無從辨識此等金額是否來自系爭合夥
    事業，或非來自系爭合夥事業，且如何來自客戶何種性質（
    買賣、借貸、贈與、或其他交易）之收入、或係上訴人等已
    認已結清之飼料事業（見本院卷一第235頁），難予採憑。
　⑷況顏清淵帳戶與顏玉山帳戶之上開收入，亦未據上訴人等陳
    明曾於何時，如何與顏玉山及被上訴人等進行結算、或分配
    、或查有無積欠第三人合夥債務，合夥事業盈虧如何，均無
    所悉。
　⑸縱顏清淵直承其與顏玉山之投資比例為1比1，共同經營，而
    均未按年結算分配（見本院卷一第143頁），即使在無積欠
    他人合夥債務下，何以顏清淵可在共同經營系爭合夥事業期
    間可獲得上開25,351,315元，超過顏玉山帳戶存款甚多？上
    訴人等卻片面認顏玉山帳戶之存款，應屬系爭合夥事業帳戶
    財產，而顏清淵之帳戶非合夥事業帳戶，衡情顯不合理。
　㈢顏清淵突於本院上訴主張請求權基礎為依合夥關係解散後之
    不當得利法律關係，請求被上訴人等給付（包含擴張之金額
    ）4,754,804元本息（即自93年5月11日起至96年3月11日止
    ）等語，為被上訴人等爭執，並抗辯以：系爭合夥事業在經
    結算後，未受有虧損時，始得請求等語。
　1.按合夥人除依前二條規定退夥外，因下列事項之一而退夥：
    一.合夥人死亡者。但契約訂明其繼承人得繼承者，不在此
    限。二.合夥人受破產或監護之宣告者。三.合夥人經開除者
    ；民法第687條定有明文。又合夥未定存續期間者，合夥人
    得於兩個月前聲明退夥，其有死亡等原因者，則即因之而退
    夥，退夥人與他合夥人間之結算，應以退夥時合夥財產之狀
    況為準（最高法院19年上字第1273號裁判參照）。次按「合
    夥人死亡時，其繼承人並不當然為合夥人，除合夥契約有關
    於繼承人得繼續為合夥人之約定外，合夥人死亡，即當然退
    夥。而本件上訴人與江oo所訂立之合夥經商契約，並無約定
    得由繼承人繼續為合夥人，故於江oo於00年0月00日死亡時
    ，發生退夥之效力，惟因合夥人僅餘上訴人一人，而當然歸
    於消滅。」（最高法院86年度台上字第3840號裁判參照）。
    又合夥因合夥之目的事業不能完成者而解散，合夥解散後，
    應進行清算程序，合夥財產於清償合夥債務及返還各合夥人
    之出資後，尚有賸餘者，按各合夥人應受分配之利益分配之
    ；此觀民法第692條第3款、第697條、第699條之規定自明。
    又為免合夥人在不確定期間內長期受合夥之約束，依同法第
    686條第1項之規定，合夥如未定有存續期間，或經訂明以合
    夥人中一人之終身，為其存續期間者，各合夥人得不附任何
    理由，隨時聲明退夥，但應於2個月前通知他合夥人。另合
    夥乃2人以上互約出資之合夥人共同經營事業之契約（民法
    第667條第1項），合夥於存續期間至少須有合夥人2人，始
    足以維持合夥之存在。是以，合夥存續期間若因合夥人退夥
    致僅剩合夥人一人時，因已不符合夥之成立要件，且其共同
    經營事業之目的亦無從繼續，自應認合夥之目的事業不能完
    成而有同法第692條第3款所列歸於解散之事由（最高法院10
    3年度台上字第474號判決參照）。
　2.本件上訴人等主張顏玉山死亡後，系爭合夥事業已解散云云
    ，是綜合依上開法條及實務意旨，如認合夥人一方死亡僅係
    退夥之原因，其繼承人並不當然為合夥人，除合夥契約有關
    於繼承人得繼續為合夥人之約定外，合夥人死亡，即當然退
    夥；再者，如認合夥存續期間若因合夥人退夥致僅剩合夥人
    一人時，因已不符合夥之成立要件，且其共同經營事業之目
    的亦無從繼續，自應認合夥之目的事業不能完成而有同法第
    692條第3款所列歸於解散之事由，亦為解散之原因。
　⑴如本件由退夥結算之方式處置時，被上訴人等既非繼續為系
    爭合夥事業之合夥人，則顏玉山死亡時，即發生退夥之效力
    。查：
　①顏清淵生前自承：顏玉山死後第二天，顏豐益說沒有錢埋葬
    ，其即匯款50萬元給予顏豐益；顏豐益說沒有錢繳納電費，
    其於95年9月5日匯款10萬元至顏玉山帳戶等語（見本院卷一
    第143-144頁）。理應已知悉顏玉山帳戶情形及上訴人等經
    濟困境，否則顏清淵並未積欠顏玉山或被上訴人等，豈會一
    再匯款予其等支用？即97年6月2日尚匯款56,450元予顏柯添
    花，有被上訴人等當時在○○鄉農會之收入傳票（該傳票與顏
    清淵支付退夥後之租金94,500元之傳票簽名相符）等在卷可
    稽（見本院卷一第99、181頁)。倘顏玉山之繼承人即被上訴
    人等所稱欠錢並非真實，顏清淵豈可能在租金之外，再給予
    被上訴人等金錢支用？
　②自顏玉山死亡即退夥時，顏玉山帳戶之合夥財產狀況計算結
    餘情形，由兩造爭執財產狀況之顏玉山帳戶及顏清淵帳戶可
    知，其中顏玉山帳戶僅餘33,715元，有顏玉山帳戶可據（見
    原審卷一第218頁），符合上開被上訴人等於顏玉山過世時
    顏豐益等說明缺錢埋葬等情況；而顏清淵帳戶之當時金額，
    卻高達2,033,576元（見原審卷一第100頁），二者結算相差
    1,999,861元（2,033,576－33,715＝1,999,861），顯然顏清
    淵帳戶在顏玉山退夥當時，結餘款已遠超過顏玉山帳戶之金
    額，已難謂顏玉山帳戶有何不當得利可言。上訴人等暨顏清
    淵均未就系爭合夥事業盈虧之結算處理及說明，未究明何部
    分係系爭合夥事業所得，即逕行請求顏玉山帳戶自93年5月1
    1日起至96年3月11日止之存款，已有未合。
　③另自顏清淵之配偶顏郭金快亦為前揭養魚地址之負責人，已
    如上述，於此期間亦有多筆金額出入，有顏郭金快在○○區農
    會活期儲蓄存款（下稱顏郭金快帳戶）客戶往來交易明細表
    在卷可稽（見本院卷一第464之5至464之13頁）；雖僅就前
    揭明細表內「一般存入現金」帳戶之5萬元以上者，即有6萬
    元、10萬元、22萬元、9萬元、5萬元、86700元、9萬元、2,
    500,239元、1,150,000元、7萬元、17萬元、5萬元、11萬元
    、9萬元，即有14筆，合計4,836,939元，此金額亦非小額，
    理應自顏玉山帳戶相抵扣除。而上訴人等僅稱：上開存簿曾
    於94年5月間與被上訴人等有不動產買賣出入，其餘均為小
    額，核為一般家庭收支金額云云，惟依顏郭金快上開客戶往
    來交易明細表，並非顏郭金快有固定薪資匯款等情，其客戶
    往來交易明細表摘要欄內亦所載多為「一般存入現金」等情
    ，不足推論何以顏郭金快之存款均為一般家庭收支金額。依
    上開顏清淵帳戶計算，再加入顏郭金快此部分金額收入存款
    ，顯然遠超過顏玉山之帳戶存款。
　⑵縱依上訴人等主張合夥因合夥之目的事業不能完成者而解散
    者，依前揭法條及實務意旨，系爭合夥事業解散時，即應進
    行清算程序，合夥財產於清償合夥債務及返還各合夥人之出
    資後，尚有賸餘者，按各合夥人應受分配之利益分配之。上
    訴人等未說明是否尚有合夥債務尚未清償，已有未合；即使
    認為無合夥債務存在，兩造如何為合夥出資情形，亦未據上
    訴人等提出，無從就此而遽予推論系爭合夥事業是否尚有賸
    餘。即再依上訴人等主張之顏玉山帳戶計算系爭合夥事業部
    分總額，顏玉山帳戶在前揭期間自85年6月間起至96年3月間
    內僅18筆而已，50萬元以上金額，合計僅達14,091,990元，
    有○○區農會於108年11月5日以營農信字第1080003867號函覆
    原審之顏玉山帳戶可稽（見原審卷一第137-218頁），已如
    上述；惟顏清淵帳戶自85年6月間起至96年3月間止，單筆存
    入50萬元以上存款，即有21筆，合計總額已達25,351,315元
    ，比較結果顏玉山帳戶金額，顯少於顏清淵帳戶金額約1千
    萬元以上，雙方帳戶摘要欄皆「一般存入現金」等情形，無
    法認顏清淵之帳戶，即非系爭合夥事業之收入，為衡平起見
    ，顏清淵帳戶之存款數額（尚未列入顏郭金快之帳戶金額）
    已遠超過顏玉山帳戶金額等語，難認顏玉山帳戶之金額，反
    應提出盈餘分配予上訴人等。即依上訴人等主張將系爭合夥
    事業期間，限縮在93年5月11日起至96年3月11日止，依顏玉
    山帳戶存款自93年5月11日起至96年3月11日止（見原審卷一
    第206-218頁），全部存入款項僅達9,509,607元（實際數額
    更少，詳如後述）；再依上訴人等計算方式應再扣除養殖漁
    業總電費555,316元（見本院卷二第264頁），即僅得8,954,
    291元，再依上訴人等主張其可得分配半數金額，即得4,477
    ,145元（8,954,291÷2＝4,477,145，元以下捨去法）云云。
    然查，顏清淵於相對時間，在同段期間存款收入，扣除健保
    、農保補助、薪資收入等部分金額，亦獲有金額10,730,006
    元，有顏清淵帳戶在卷可據（見原審卷一第91-100頁），可
    見顏清淵帳戶之所得，仍超過顏玉山帳戶，難認被上訴人等
    於解散後，應自顏玉山帳戶提出盈餘分配款4,477,145元予
    上訴人等，上訴人等遽予訴請被上訴人等返還不當得利，於
    法即有未合。
  8.至顏清淵生前之桌曆記載（見原審卷一第263至285頁)，日
    期自83年至87年間止之交易記載，姑不論該桌曆記載內容僅
    為上訴人等片面之記載，未經顏玉山或被上訴人等簽署，或
    肯認，是否真正，已非無疑；縱依顏清淵所提前揭桌曆所載
    各筆交易，比對顏清淵帳戶之客戶往來交易明細表（見原審
    卷一第67-72頁），亦無與顏清淵桌曆記載相對應之金額匯
    入。雖顏清淵提出顏玉山農會存入金額來源明細表（包含顏
    玉山帳戶至95年間全部存款，見原審卷一第505-523頁，下
    稱顏玉山帳戶來源表），係顏清淵事後自行片面認定之交易
    情形，未經顏玉山及被上訴人等之簽署、認同，即非有據；
    又上訴人等以上揭自83年至87年間止片斷交易日期，認顏玉
    山、顏清淵兄弟已約定如顏清淵主張該「顏玉山帳戶」為系
    爭合夥事業帳戶，並無確切之證據以實其說，無從推求顏清
    淵提出前揭顏玉山帳戶來源表之顏玉山自83年至95年7月13
    日即存入63,318,502元，均屬系爭合夥事業帳戶之盈餘款項
    。況顏清淵嗣於本件上訴後，僅主張自93年5月11日起至96
    年3月11日止期間之顏玉山帳戶存款，此與前揭桌曆記載自8
    3年至87年間止之交易亦屬無關，自不足採為有利上訴人等
    有利之論據。
  ㈣又上訴人等主張：系爭合夥關係尚未清算，合夥之財產為合
    夥人等公同共有；然顏玉山帳戶內之系爭合夥事業收入存款
    ，卻遭顏玉山私自提領使用；顏玉山及其繼承人未經合夥結
    算即擅自提領，爰提起本訴請求被上訴人等連帶賠償返還其
    不當得利云云。惟為被上訴人等否認，並以前詞抗辯。經查
    ：
　1.兩造間固不爭執有系爭合夥事業關係存在，然合夥因合夥之
    目的事業不能完成者而解散，合夥解散後，應進行清算程序
    ，合夥財產於清償合夥債務及返還各合夥人之出資後，尚有
    賸餘者，按各合夥人應受分配之利益分配之；而顏清淵、上
    訴人等亦直承其與顏玉山之系爭合夥事業並未經過清算，縱
    依原審所調閱之顏玉山帳戶之農會存款明細，顏玉山於93年
    5月11日至96年3月11日止，扣除健保補助之金額後，顏玉山
    所得之全部收入，實際計算應僅為9,240,775元（並非上訴
    人主張之9,509,607元，見原審卷一第206-218頁）；且前揭
    顏玉山帳戶自93年5月11日起至96年3月11日止，期間雖有「
    一般存入現金」或「一般存入轉帳」等帳戶多筆金額，何部
    分屬於合夥事業之「飼料買賣」、「養豬事業」，及「養殖
    漁業」款項、或顏玉山自行與他人間之貸款、借貸、贈與、
    寄存等系爭合夥事業以外之非合夥事業交易情形，並無截然
    區分，洵非無疑。又上訴人等嗣於本院主張僅係就「養殖漁
    業之收入」計算，仍未就兩造有無合夥事業之債務、投資之
    出資，究竟多少盈虧，均無經過清算，無法認定系爭合夥事
    業有何賸餘盈利，無從僅憑上訴人等片面之主張查無法與事
    實相符之唯一陳述，遽採為有利上訴人等之認定。
　2.況顏清淵在同段期間存款收入，扣除健保、農保補助、薪資
    收入等亦獲有金額10,730,006元，有顏清淵帳戶在卷可據（
    見原審卷一第91-100頁），已如前述。依顏清淵主張之投資
    比例1：1之情形，顏清淵獲得10,730,006元之利益，仍比顏
    玉山收入獲得之利益較多；上訴人等逕自主張被上訴人等就
    顏玉山帳戶前揭「9,509,607元」金額，超過1,220,399元亦
    有未合，上訴人等（含擴張之訴）主張被上訴人等獲 有系
    爭合夥事業盈餘，應提出分配、返還上訴人等云云，均非有
    據。
　3.依上揭說明，顏清淵所主張顏玉山帳戶來源表，均未經顏玉
    山或被上訴人等確認及同意簽署，暨合意解散後，應先經清
    算程序，清償合夥債務或返還出資額，劃出必需數額後，就
    賸餘財產盈餘辦理應受分配利益之成數。上訴人等在未經退
    夥結算、或解散清算完結之前，無從僅依上訴人等片面之指
    訴，遽認系爭合夥事業解散後在顏玉山帳戶內之一半收入，
    即應屬上訴人等所有，於法顯有未合。況系爭合夥事業係縱
    由顏玉山負責管帳，營收及收入確有盈餘，並均由顏玉山存
    入顏玉山之帳戶；顏玉山洵有義務提出經管商業帳簿，顏玉
    山及被上訴人等提領顏玉山帳戶內金額，揆諸前揭法條及實
    務意旨，在清算完結前，難認被上訴人等所為係屬無法律上
    原因之不當得利。換言之，系爭合夥事業未有結算或尚未經
    清算之情形，即不生返還合夥財產問題；是故在結算或清算
    完結前，合夥財產仍屬合夥所有，並非一方單獨所有，又合
    夥退夥結算、或（合意）清算前既無請求返還出資及賸餘財
    產之權，合夥事業入帳款項，於合夥尚未結算、清算前，尚
    非屬不當得利。縱顏玉山帳戶內有合夥事業入帳款項，亦係
    基於合夥關係而持有，並非無法律上原因，於合夥尚未清算
    前，亦非屬不當得利。況衡情就顏玉山帳戶、顏清淵帳戶在
    上揭結算、或解散清算試算結果，顏玉山暨被上訴人等並無
    系爭合夥事業所得超過顏清淵帳戶之情形，已如上述，被上
    訴人等抗辯並無不當得利等語，尚非無憑；上訴人等遽依民
    法第179條之不當得利規定，請求被上訴人等返還，自屬無
    據。
六、綜上所述，上訴人等依合夥關係解散後之不當得利法律關係
    ，訴請被上訴人等應連帶給付165萬元，及自起訴狀繕本送
    達翌日起至清償日止，按年息百分之5計算之利息，非屬正
    當，不應准許，此部分假執行之聲請，亦失所依附。從而，
    原審所為上訴人等敗訴之判決，並駁回此部分假執行之聲請
    ，經核於法並無不合。上訴意旨指摘原判決不當，求予廢棄
    改判，為無理由，應駁回其上訴。又上訴人等於本院擴張請
    求被上訴人等應連帶給付上訴人等3,104,804元，及自上訴
    理由二狀繕本送達翌日起至清償日止，按年息百分之5計算
    之利息，亦非有據，為無理由，應予駁回；此部分假執行之
    聲請，亦失所附麗，應併予駁回。
七、本件事證已明，兩造其餘之攻擊或防禦方法及舉證，核與本
    判決之結果不生影響，爰毋庸逐一論列，附此敘明。
八、據上論結，本件上訴及擴張之訴均為無理由，依民事訴訟法
    第449條第1項、第78條，判決如主文。
中　　華　　民　　國　　111 　年　　3 　　月　 24 　　日
                 
　　　　　　　　　   民事第四庭 審判長法  官  張世展

                                      法  官  黃佩韻

                                      法  官  莊俊華  
上為正本係照原本作成。
上訴人如不服本判決，應於收受送達後20日內向本院提出上訴書
狀，其未表明上訴理由者，應於提出上訴後20日內向本院補提出
理由書狀（均須按他造當事人之人數附繕本）上訴時應提出委任
律師或具有律師資格之人之委任狀；委任有律師資格者，另應附
具律師資格證書及釋明委任人與受任人有民事訴訟法第466條之1
第1項但書或第2項（詳附註）所定關係之釋明文書影本。如委任
律師提起上訴者，應一併繳納上訴審裁判費。
被上訴人不得上訴。　　　　　　　　　　
中　　華　　民　　國　　111 　年　　3 　　月　　24　　日
 
                                      書記官  楊宗倫
【附註】
民事訴訟法第466條之1：
⑴對於第二審判決上訴，上訴人應委任律師為訴訟代理人。但上
  訴人或其法定代理人具有律師資格者，不在此限。
⑵上訴人之配偶、三親等內之血親、二親等內之姻親，或上訴人
  為法人、中央或地方機關時，其所屬專任人員具有律師資格並
  經法院認為適當者，亦得為第三審訴訟代理人。
民事訴訟法第466條之2第1項：
上訴人無資力委任訴訟代理人者，得依訴訟救助之規定，聲請第
三審法院為之選任律師為其訴訟代理人。